臺灣臺東地方法院民事判決
110年度訴字第147號
原      告  蔡婕榆
訴訟代理人  林堡欽律師
被      告  張國海
訴訟代理人  蘇銘暉律師
上列當事人間請求遷讓房屋等事件，本院於民國110年11月22日
言詞辯論終結，判決如下：
    主  文
一、原告之訴駁回。
二、訴訟費用由原告負擔。
    事  實
壹、原告主張：
一、坐落臺東縣○○鄉○○路000地號土地（下稱系爭土地），及土
    地上門牌為：臺東縣○○鄉○○路000巷00○0號房屋（下稱系爭
    建物）（以下合稱系爭房地），原均為訴外人張德法所有（
    移送卷第17頁：起訴狀內載：張「國」法更正為張「德」法
    ），嗣張德法將系爭房地出售予訴外人蔡睿東（即原告之配
    偶，見原證2：不動產買賣契約書），經蔡睿東指定原告為
    登記名義人，故系爭房地目前為原告所有。
二、被告無權占用系爭建物迄今，經蔡睿東先後於民國110年03
    月31日、04月15日，分別以存證信函催告被告搬離未果等語
    ，爰依民法第767條第1項中段、前段所有權人物上請求權（
    移送卷第17頁）之法律關係起訴，併聲明求為判決：被告應
    將原告所有門牌為：臺東縣○○鄉○○路000巷00○0號之房屋騰
    空遷讓，將該房屋交還原告｛見本院卷（下同）第34頁至第3
    5頁：筆錄｝。
貳、被告則以：
一、蔡睿東明知：被告將系爭土地借名登記在張德法名下，被告
　  才是系爭房地之實際所有人。蔡睿東知悉：被告與張德法間
    有糾紛，遂於109年間向被告要求簽署文件，由蔡睿東代理
    被告與張德法間，處理要回所借名登記之土地事宜，該時被
    告因中風（庭呈104年所開立被告之診斷證明書）無法完全
    瞭解文件內容之狀況下，而簽署該授權書，而蔡睿東甚至要
    求被告將該授權書公證（被證二）在案。被告即向蔡睿東表
    示：被告住在系爭房地上，要由張德法之名下過戶返還給被
    告，不料蔡睿東卻將原登記在張德法名下之系爭土地，以買
    賣為登記原因，直接移轉所有權登記予原告名下。被告於11
    0年03月04日已對蔡睿東、原告提起：背信、侵占、使公務
    員登記不實罪（臺東地方檢察署110年偵1838號）之告訴。
二、被告於90年間即在系爭土地上、建築系爭建物，為系爭建物
    之所有權人，且一直住居其中（請傳：張淑美、張省華為證
    明：系爭建物為被告所建、被告一直住在系爭建物中），且
    系爭建物並未借名登記在張德法名下，系爭建物即非張德法
    所有，張德法無權處分系爭建物（且被告亦否認：原證2系
    爭不動產買賣約之真實性），故原告亦非系爭建物之所有權
    人。㈠且原告自承：係經蔡睿東指定原告為系爭土地之登記
    名義人，故原告亦非善意第三人。㈡何況蔡睿東亦違反民法
    第106條前段自己代理禁止原則（即代理被告與蔡睿東自己
    之移轉系爭土地所有權登記行為）；及違反雙方代理禁止原
    則（即代理被告及代理原告之移轉系爭土地所有權登記行為
    ），故縱系爭買賣契約為真，亦不生法律上效力等語置辯，
    併聲明求為判決：駁回原告之訴（第35頁至第36頁：筆錄）
    。
參、下列重要事實，經兩造在言詞辯論期日，經辯論後併確認後
    不爭執（第36頁至第38頁：筆錄），自應堪信為真實，本院
    爰逕採為辯論及判決之基礎：
一、依原告對被告所提起臺灣臺中地方法院110年度訴字第213號
　　遷讓房屋等事件卷（下稱移送事件）卷附第21頁委託人張國
　　海（即被告）於109年05月07日所簽立予被授權人蔡睿東
  　（即原告之配偶）之授權書（下稱系爭授權書）內，①第4點
    記載「土地持有人張德法先生名下之所持有（台東縣○○鄉○○
    段○000地號）包含（土地範圍內未辦保存登記之建物（係指
    臺東縣○○鄉○○路000巷00○0號房屋，即系爭建物）亦包含在
    內）…也一併授權給蔡睿東需在委託期間內過戶完成、讓蔡
    睿東所指定的第三人持有、日後經營使用或得再另行買賣，
    張國海日後不得異議，並放棄法律所有權利。」，併由張國
    海簽名、蓋章、按捺指印。②第5點記載「張國海唯一要求、
    蔡睿東先生需在專任委託時間（係指109年05月07日起至160
    年12月30日止）內過戶完成並全部清償張德法在臺東縣池上
    鄉農會所有貸款之金額。」，併由張國海簽名、蓋章、按捺
    指印。
二、依移送卷第23頁：蔡睿東、張德法於109年09月09日所簽立
    之不動產買賣契約書（下稱系爭買賣契約書），在：①第一
    條第五點其他說明欄，記載「現居住戶張國海，需於831土
    地過戶後90天，無條件搬離。」。②其他約定事項記載：「
    只要蔡睿東完成本人109年04月28日簽立授權書內容第5條唯
    一清償池上鄉農會貸款約3500萬元債務，本人張德法願將四
    維段831地號包含（未保存建物在內「係指鹿野鄉南二路373
    巷12之1號房屋」），當作傭金壹千萬元整，讓蔡睿東得指
    定第三人所持有，且日後得再另行自由買賣，本人張得法並
    放棄法律所有權力。」，並經蔡睿東、張德法之簽名、蓋章
    （該契約書影本）。
  ㈡原告於109年12月22日取得臺東縣○○鄉○○段000地號（即
　  系爭土地）之所有權登記（移送卷第41頁：該地號土地登記
　  謄本）。
三、依卷附第30頁，經本院所屬民間公證人蕭宗民於109年09月2
    2日所認證：被告所出具之授權書，內載「立授權書人張國
　　海同意被授權人蔡睿東，就…臺東縣○○鄉○○段000地號…，全
    權代理授權人與張德法先生簽訂契約書之一切相關事宜」（
    該授權書、認證章影本）。
四、被告張國海之戶籍自104年03月26日遷入臺東縣○○鄉○○
　　路000巷00○0號房屋（即系爭建物）迄今（限閱卷第11頁：
    戶籍查詢資料）。二系爭建物迄未申報：房屋稅籍（移送卷
    第77頁：臺東縣稅務局函）。
五、被告於110年03月04日已對蔡睿東、原告，向台東地檢提起
　　：背信等案件，經該署偵辦中（第32頁被證4 ：該案號傳票
    影本），被告訴訟代理人稱：目前刑案尚未開庭。
六、蔡睿東曾於：
  ①110年03月31日以台中民權路郵局515號存證信函，催告被告
    搬離系爭建物。上開存證信函經被告於同年04月06日收受（
    移送卷第49頁至第57頁原證5、6：存證信函、雙掛號回執影
    本）。
  ②110年04月15日以台中民權路郵局608號存證信函，催告被告
    搬離系爭建物。上開存證信函經被告於同年04月19日收受（
    移送卷第59頁至第67頁原證7、8：存證信函、雙掛號回執影
    本）。
七、本件適用之相關法條：
    民法第767條第1項前段、中段「所有人對於無權占有或侵奪
    其所有物者，得請求返還之。對於妨害其所有權者，得請求
    除去之。」。
八、兩造㈠對本院卷內之資料、函文等證據資料，經本院提示後
    ，對該等證據資料之形式真正，均不爭執（均同意有證據能
    力），但其實質之證明力，由本院逕為認定（但被告訴代對
    ：原證二系爭買賣契約書之真正有爭執）。㈡本件證據資料
    既已充足，無庸再傳訊證人或調查其他證據，由本院依卷內
    證據資料而為判斷。
伍、本件經兩造同意行集中審理，並整理及協議簡化限縮爭點為
    （第38頁：筆錄）：
    除兩造不爭執之部分外，原告依民法第767條第1項中段、前
    段所有權人物上請求權，請求如其訴之聲明所示，有無理
    由？
陸、得心證之理由：
一、系爭建物屬於未辦保存登記之建物，原告因尚未受領交付該
    建物，而尚未取得該建物事實上處分權：
　  按系爭建物為尚未辦理保存登記之建物，且迄未申辦房屋稅
    籍（見不爭執事項第四點）。而①「未辦保存登記之建物雖
    無法辦理所有權移轉登記，惟仍得讓與事實上處分權，該處
    分權能係以物為對象，對物為占有、使用、收益及事實上處
    分，讓與人讓與該事實上處分權，係屬處分行為，以當事人
    間之讓與合意及讓與人將該未辦保存登記之建物交付，受讓
    人因『受領交付』而取得事實上處分權」（最高法院102年度
    台上字第1472號民事判決意旨參照），②「違章建築者，雖
    不能向地政機關辦理登記，但並非不得為交易、讓與之標的
    ，買受人『受領交付』而取得事實上處分權。」（最高法院91
    年度台上字第2154判決意旨）。據上，未辦保存登記之建築
    物雖無需及無法辦理所有權登記，但仍得作為買賣的標的，
    惟當事人間除需有讓與合意外，更需以「交付」作為其公示
    要件，故尚須經買受人「受領交付」後，買受人始取得事實
    上處分權。經查：被告辯稱：「張國海（係指被告）一直住
    在系爭建物裡面。」（第40頁：筆錄）。而依原告稱：①「
    （法官問：原告是從何人，取得系爭建物？給原告？）原告
    訴代答：原告因移送卷第23頁原證二之不動產買賣契約（係
    指109年09月06日所簽立），即張德法之出售，而取得系爭
    建物（移送卷第17頁）」、②「（法官問：有無從曾住○○○○○
    ○○○○○○○○鄉○○路000巷00○0號）？）原告訴代答：因為買賣
    系爭土地、建物之後，因被告一直住在系爭建物中，故原告
    迄今都沒有住過或使用過系爭建物，才會提起本件訴訟。」
    等語（第39頁至第40頁：筆錄）。另參諸原告戶籍自101年0
    8月01日遷入臺中市○區○○路000○0號7樓後，迄未搬遷（限制
    閱覽卷第03頁：原告戶籍查詢資料所示）。據上，「縱如」
    原告所稱：係自張德法買入系爭建物之事實為真，惟原告迄
    今尚未受領交付系爭建物，依前揭說明，則原告尚未取得系
    爭建物事實上處分權，故原告請求被告遷讓系爭建物乙節，
    尚無理由。
二、次按「不動產物權，依法律行為而取得、設定、喪失及變更
    者，非經 登記，不生效力，民法第758條第1項定有明文。
    又未辦理保存登記房屋之買受人，固取得該違章建築之事實
    上處分權，惟依前開規定，該事實上處分權究與物權性質不
    同，自無同法第767條第1項物上請求權規定適用，亦無類推
    適用餘地。原審以被上訴人為系爭未辦理保存登記房屋之買
    受人，有取得該 建物之事實上處分權，得類推適用前揭物
    上請求權規定，請求上訴人返還系爭建物一樓部分，於法自
    有違誤。」（最高法院103年度台上字第2241號裁判意旨，
    第53頁：該判決查詢資料）。據上，「縱認」原告已取得系
    爭建物事實上處分權，惟依前揭說明，原告尚不得依民法第
    767條第1項中段、前段所有權人物上請求權之法律關係，訴
    請被告遷讓系爭建物。至於原告是否得依占有之法律關係另
    為請求，乃另一問題。
三、至於被告訴代為證明：被告於90年間建築系爭建物、被告一
    直住在系爭建物中，而聲請傳喚張淑美、張省華為證人乙節
    ，經查：原告已自承：被告迄今仍住居系爭建物中。另系爭
    建物是否係90年間為被告所建築，亦核與本件待證事實無關
    ，且均對判決結果不生影響，核無傳喚之必要，並為敘明。
四、綜上所述，原告依民法第767條第1項中段、前段所有權人物
    上請求權，求為判決：如其聲明所示，為無理由，不應准許
    。
五、本件事證已臻明確，兩造其餘之攻擊防禦方法及所提證據，
    對判決結果不生影響，爰不一一論列，併此敘明。
伍、據上論結，本件原告之訴為有理由，依民事訴訟法第78條、
    第87條第1項之規定，判決如主文第1項所示。
陸、訴訟費用額之部分，依後附計算書確定如主文第2項所示。
中　　華　　民　　國　　110 　年　　11　　月　　25　　日
                  民事第一庭    法  官  陳兆翔
以上正本，係照原本作成。
如對本判決上訴，須於判決送達後20日內，向本院提出上訴狀。
如委任律師提起上訴者，應一併繳納上訴審裁判費。
中　　華　　民　　國　　110 　年　　11　　月　　25　　日
                                書記官　李彥勲
計算書：
項        目    金　額（新臺幣）　　
第一審裁判費　　17,335元（移送卷第93頁：裁判費收據）